【裁判字號】    98,上,99
【裁判日期】    980826
【裁判案由】    損害賠償
【裁判全文】
臺灣高等法院高雄分院民事判決            98年度上字第99號
上  訴  人  丁○○○
            丙○○
兼 上一 人
訴訟代理人  甲○○
被 上訴 人  乙○○
訴訟代理人  蔡晉祐律師
            蔡祥銘律師
上列當事人間因損害賠償事件，對於民國98年3月5日臺灣屏東地
方法院97年度訴字第259號第一審判決提起上訴，本院於98年8月
12日辯論終結，茲判決如下：
    主  文
原判決關於命(一)上訴人甲○○給付部分；(二)上訴人丁○○○、丙
○○連帶給付超過新台幣壹佰零壹萬參仟參佰參拾肆元，及自民
國九十六年十一月二十一日起至清償日止，按年息百分之五計算
之利息部分；(三)上開(一)(二)部分假執行之宣告；(四)訴訟費用之裁判
，均廢棄。
前開廢棄部分，被上訴人在第一審之訴及其假執行之聲請均駁回
。
其餘上訴駁回。
第一、二審訴訟費用由上訴人丁○○○、丙○○連帶負擔三分之
二，餘由被上訴人負擔。
    事 實 及 理 由
一、被上訴人主張：伊於民國92年8 月20日，在台灣屏東地方法
    院（下稱屏東地院）91年度執字第15942 號強制執行事件拍
    賣程序，以新台幣（下同）152 萬元之價格，拍定坐落屏東
    縣枋寮鄉○○段北勢寮小段1639-15 地號等土地上門牌號碼
    屏東縣枋寮鄉○○○路67號房屋所增建未辦理保存登記之建
    物即同小段暫1321號房屋（下稱系爭房屋），並於92年9 月
    3 日取得不動產移轉證書。惟系爭房屋原所有權人甲○○竟
    於伊取得所有權後點交前之某日，與丁○○○、丙○○共同
    將系爭房屋全部拆除，致伊受有上開拍定金額之損害，爰依
    侵權行為之法律關係，求為命上訴人連帶如數賠償，並自起
    訴狀繕本送達翌日起至清償日止，按年息5%計算之利息。
二、上訴人則以：系爭房屋係鐵皮屋，而非加強磚造，因92年9
    月間杜鵑颱風來襲，系爭房屋遭嚴重破壞，已致不堪使用，
    經被上訴人事先同意，伊等始為拆除。且被上訴人之請求權
    已罹於時效消滅，伊等自無庸負賠償責任等語，資為抗辯。
三、原審判決上訴人應連帶給付被上訴人152 萬元，及丁○○○
    、丙○○部分自96年11月21日起，甲○○自97年8 月1 日起
    ，均至清償日止，按年息5%計算之利息。上訴人不服提起上
    訴，其上訴聲明：(一)原判決廢棄。(二)被上訴人在第一審之訴
    及假執行之聲請均駁回。被上訴人則答辯聲明：上訴駁回。
四、兩造不爭執及爭執事項
甲、不爭執事項
  (一)坐落於屏東縣枋寮鄉○○段北勢寮小段1639-15 地號等土地
    之系爭房屋，係被上訴人於屏東地院91年度執字第15942 號
    強制執行事件中，以152 萬元拍賣取得。
  (二)上訴人3 人所涉共同毀損他人建築物罪嫌，甲○○部分業經
    臺灣屏東地方法院檢察署（下稱屏東地檢署）檢察官以94年
    度偵續字第52號提起公訴，經屏東地院以95年度訴字第305
    號刑事判決判處2 年6 月，嗣經本院以96年度上訴字第1995
    號刑事判決撤銷原判決，改對甲○○判處有期徒刑2 年，減
    為有期徒刑1 年。丁○○○、丙○○部分業經屏東地檢署檢
    察官以96年度偵字第1032號提起公訴，經屏東地院以96年度
    訴字第1223號刑事判決判處有期徒刑1 年，各減為有期徒刑
    6 月，得易科罰金，嗣經本院以97年度上訴字第1333號刑事
    判決撤銷原判決，改對其2 人各判處有期徒刑1 年，減為有
    期徒刑6 月，得易科罰金。而各該刑事案件部分現仍上訴最
    高法院審理中，尚未確定。
乙、爭執之事項
  (一)上訴人有無共同侵權行為？
  (二)被上訴人請求權有無罹於時效消滅？
  (三)上訴人應賠償之金額若干？
五、上訴人有無共同侵權行為？
  (一)被上訴人於92年8 月20日，向屏東地院91年度執字第15942
    號強制執行事件，拍定坐落屏東縣枋寮鄉○○段北勢寮小段
    1639之27地號（價金32萬元）、1639之15地號（價金188 萬
    元）2 筆土地及其上之同段建號1259號房屋（價金88萬元）
    、暫編建號1321號之系爭房屋（價金152 萬元）。經該院於
    同年8 月28日核發不動產權利移轉證書，被上訴人於同年9
    月3 日收受，此經本院調取前開執行卷審閱無誤，且為兩造
    所不爭執，自可信為真實。是依強制執行法第98條第1 項之
    規定，被上訴人自92年9 月3 日起即取得系爭房屋所有權。
    又系爭房屋原為甲○○所有，並由甲○○與丁○○○共同經
    營幼稚園，嗣經甲○○債權人聲請法院強制執行，甲○○於
    92年9 月至10月間某日僱請丙○○，並由丁○○○出資4 萬
    餘元，由丙○○前往拆除系爭房屋等情，為上訴人所不否認
    ，並有系爭房屋被拆毀之相片可憑，此部分事實亦可認定。
  (二)上訴人雖抗辯，杜鵑颱風於92年9 月2 日侵襲臺灣，系爭房
    屋因位於寬闊處，因颱風之風勢直撲，加上該屋為鐵皮屋，
    並非加強磚造，無堅實之結構基礎，造成系爭房屋毀損致不
    堪使用，其等係為維護在幼稚園內上課之幼童之安全，始將
    系爭房屋拆除，並提出屏東縣枋寮地政事務所97年7 月7 日
    函所附於97年7 月1 日之會勘紀錄為證云云（本院卷第54至
    58頁）。惟查：
  1.甲○○於查封拍賣期間之杜鵑颱風來襲前之92年4 月11日曾
    向財政部國有財產局臺灣南區辦事處提出申請承租1639-4號
    國有土地（即系爭房屋坐落基地之一部分），該辦事處為審
    核其申請承租案，曾於92年9 月12日杜鵑颱風過後派員前往
    實地勘查，發現該地仍有加強磚造平房（幼稚園）、鐵皮磚
    造平房（工具室）、雞舍、棚架、造景種樹及水泥地等地上
    物，並未註記房屋有何毀損倒塌情事，此有該辦事處96年7
    月11日臺財產南管字第0960024667號函（屏東地院95年度訴
    字第305 號刑事卷第207 頁）、96年9 月20日台財產南管字
    第0960034153號函所附土地勘查表、勘查照片、申請書、該
    辦事處92年12月16日臺財產南管字第0920042799號函等件在
    卷可稽（本院96年度上訴字第1995號刑事卷第21至28頁）。
    足證系爭房屋係於92年9 月12日以後，被上訴人取得所有權
    之後始為拆除。
  2.又系爭房屋位於枋寮鄉○○○○道中正大路（即省道台一線
    公路）旁，車流甚大，颱風前又係幼稚園使用之校舍，如系
    爭房屋有因風災而嚴重毀損或倒塌，衡情自應明顯而為轄區
    派出所員警知悉，惟屏東縣警察局枋寮分局函稱：「經查本
    分局枋寮所員警，92年9 月間均未發現有目睹或註記有關華
    盛頓幼稚園，因風災倒塌或毀損情形」等情，此有該分局於
    95年12月8 日枋警偵字第0950017541號、96年1 月2 日枋警
    偵字第0950018582號函及所附工作紀錄簿1 份在卷可憑（屏
    東地院95年度訴字第305 號刑事卷第132 頁、第137 至146
    頁），此與一般大型建築物因天災意外而毀損時，均可為公
    眾知悉之常情不合。
  3.再依屏東縣政府及屏東縣枋寮鄉公所提供之天然災害勘查表
    及核定救助名冊，亦無系爭房屋遭杜鵑颱風吹毀或申請救助
    之紀錄，此亦有屏東縣政府95年12月14日屏府社工字第0950
    246171號函及屏東縣枋寮鄉公所95年12月12日枋鄉社會字第
    0950013569號函可按（屏東地院95年度訴字第305 號刑事卷
    第133 、134 頁）。參之被上訴人於杜鵑颱風來襲後之92年
    9 月5 日，尚且聲請民事執行處點交系爭房屋，此有聲請執
    行點交狀可參（屏東地院91年度執字第15942 號民事執行卷
    (一)第249 頁），衡情如當時系爭房屋因颱風來襲而受有嚴重
    毀損或倒塌，被上訴人亦應直接向原審法院民事執行處陳報
    才是，豈有反而積極聲請點交之理。
  4.至上訴人所辯杜鵑颱風確有造成枋寮水底寮附近鐵皮屋被強
    風吹走之新聞報導，且提出98年8 月莫拉克颱風來襲後其他
    鐵皮屋毀損之照片為證（本院卷第90、91頁），惟此均僅能
    證明有其他鐵皮屋遭風災毀損之事實。系爭房屋縱屬鐵皮屋
    搭蓋，然鐵皮屋因建築年限長短、架構是否堅固、防颱措施
    是否完備等不同因素影響，無從因杜鵑颱風過境屏東枋寮地
    區有帶來較強風勢，即推測系爭房屋當時有何已遭颱風吹毀
    而喪失效用之事實。是上訴人抗辯系爭房屋係鐵皮屋，無堅
    實之結構基礎，因杜鵑颱風直撲而來，必定造成系爭房屋毀
    損致不堪使用云云，並無證據以實其說，尚不足採。
  5.另屏東地檢署94年度偵字第4718號不起訴處分固認定：「拆
    除部分之鐵皮屋原位於寬闊處，附近無可遮風之建物，因而
    杜鵑颱風之風勢可直撲該建築物，輔以該鐵皮屋無堅實之結
    構基礎，實不堪強風侵襲，造成鐵皮屋頂、牆垣遭強風掀起
    至不堪使用之結果」云云，惟杜鵑颱風足以毀損該處之鐵皮
    屋並非一般常識，該不起訴處分所認定系爭房屋之鐵皮屋必
    不堪颱風之強風侵襲，並無任何根據，難以遽採。又屏東地
    院95年度訴字第123 號被上訴人訴請甲○○等人返還價金事
    件，該判決謂：「杜鵑颱風，係一近中心最大風速每小時15
    5 公里，相當於14級風之中度颱風，自有可能將鐵皮屋頂予
    以翻起，足信系爭建物係因颱風毀損而危及安全，致給付不
    能，被告僱工拆除的行為，僅係為維護房屋的基本安全，難
    認房屋毀損，可歸責於被告」云云，亦未論述系爭房屋係杜
    鵑颱風而毀損並已危及安全，且不能修復，僅得拆除之證據
    ，自無足採。是上訴人所舉上開不起訴處分及民事判決所認
    定情形，均未斟酌以上證據，其所為之個案認定不能拘束本
    件事實認定。
  6.據上，上訴人所辯系爭房屋因杜鵑颱風來襲而遭強風毀損至
    不堪使用云云，並無憑據。
  (三)上訴人又抗辯，被上訴人同意甲○○及丁○○○繼續承租，
    且同意上訴人拆除系爭房屋云云。然查：
  1.被上訴人於92年9 月3 日取得前開不動產之權利移轉證書後
    ，旋即於同年9 月5 日以甲○○拖延遷讓為由，具狀聲請執
    行點交拍定之系爭房屋等不動產，經民事執行處以自動履行
    命令，命甲○○於收受命令後15日內將不動產交予被上訴人
    接管，惟甲○○於92年9 月24日收受自動履行命令後，仍拒
    絕搬遷，被上訴人遂又於92年10月16日再次具狀聲請定期執
    行點交，民事執行處因而定於92年11月27日上午前往該處進
    行履勘點交等情，有上開民事執行卷宗可參（屏東地院91年
    度執字第15942 號民事執行卷(一)第249 至305 頁），顯見被
    上訴人甚且請求以點交程序收回系爭房屋，自無同意甲○○
    及丁○○○繼續承租上址經營幼稚園之可能，更遑論同意甲
    ○○、丁○○○及丙○○自行拆除系爭房屋之理。
  2.證人蔡秋雄於刑事案件雖證述：「乙○○有答應租給丁○○
    ○」（屏東地院95年度訴字第305 號刑事卷第174 頁反面）
    ，但丁○○○於刑事案件陳稱：「（乙○○）他說會跟我寫
    契約，再來就沒有消息，後來他就搬走。他口頭上有答應要
    與我簽約，實際上找不到人簽」（屏東地院95年度訴字第
    305 號刑事卷第173 頁），則依其所言，被上訴人僅口頭承
    諾願與丁○○○簽訂租賃契約，尚未正式訂立契約甚明，要
    難認被上訴人已同意甲○○及丁○○○繼續承租。又證人蔡
    秋雄於刑事案件僅證述：「我去找乙○○有談到倒的鐵皮屋
    要處理，乙○○說好，說若不處理，他自己也要處理」（屏
    東地院95年度訴字第305 號刑事卷第174 頁反面），其所述
    「處理」，其方式應包括修繕等，自不得逕認被上訴人同意
    將系爭房屋全數拆除，亦難據此而對上訴人為有利之認定。
  3.參之丁○○○於刑事偵查中陳稱：「（你有無請誰來處理？
    ）工人是我找的」、「（你找工人來時乙○○有無阻擋？）
    剛處理時乙○○有去阻擋，他說那邊要先放著」等語甚明（
    屏東地檢署94年交查字第149 號94年9 月9 日訊問筆錄）。
    丙○○亦於刑事審理陳稱：在拆房子前，甲○○有告知系爭
    房屋係被上訴人所買，拆除時，被上訴人有前來阻擋等語（
    屏東地檢署95年度蒞字第1655號刑事卷95年10月30日筆錄、
    本院97年度上訴字第1333號刑事卷第101 頁），則被上訴人
    如有同意上訴人將系爭房屋拆除，何以會前去阻擋，是上訴
    人所辯係依被上訴人之口頭承諾而僱工拆除系爭房屋，顯與
    常情不符，並無可信。
  4.基此，上訴人辯稱被上訴人同意甲○○及丁○○○繼續承租
    ，且同意上訴人拆除系爭房屋云云，自屬無據，而不足採。
  (四)綜上，系爭房屋為甲○○所有，且由甲○○及丁○○○僱請
    丙○○前來拆除，丁○○○並支付拆除費用。而丙○○雖係
    受僱而拆除系爭房屋，惟其已陳明知悉系爭房屋已遭被上訴
    人拍定，及在拆除系爭房屋時，被上訴人有前來阻擋等語，
    業如前述，則其既已知悉系爭房屋已非甲○○所有，竟於拆
    除系爭房屋前，未向被上訴人確認是否同意拆除，且於拆屋
    過程中，被上訴人已前往阻止，其仍不停止，而繼續拆除，
    自應與甲○○、丁○○○負共同侵權行為責任。
六、被上訴人請求權有無罹於時效消滅？
  (一)按因侵權行為所生之損害賠償請求權，自請求權人知有損害
    及賠償義務人時起，2 年間不行使而消滅；又消滅時效，自
    請求權可行使時起算，民法第197 條第1 項、第128 條分別
    定有明文。被上訴人主張上訴人於92年9 月3 日起至92年10
    月間，共同毀損其所有系爭房屋，而依侵權行為之法律關係
    請求賠償等情，上訴人則抗辯請求權時效已罹於時效期間等
    語，茲就被上訴人之請求權有無罹於時效消滅審酌如後。
  (二)甲○○部分：
    甲○○因上開毀損行為，經被上訴人於94年6 月21日向屏東
    地檢署提起告訴，嗣經屏東地檢署檢察官以94年度偵續字第
    52號提起公訴，經屏東地院以95年度訴字第305 號刑事判決
    判處2 年6 月，嗣經本院以96年度上訴字第1995號刑事判決
    撤銷原判決，改為判處有期徒刑2 年，減為有期徒刑1 年，
    現仍上訴最高法院審理中，尚未確定等情，業有上開卷宗可
    稽，並為兩造所不爭。是被上訴人於94年6 月即已知悉甲○
    ○上開侵權行為事實，而至96年11月15日提起本件訴訟期間
    ，並無對甲○○請求賠償，甲○○亦無承認本件侵權行為，
    更無其他時效中斷事由等情，此經被上訴人陳明在卷（本院
    卷第69頁反面），且被上訴人亦自認甲○○部分有超過2 年
    時效期間（本院卷第83頁反面）。則被上訴人對甲○○迄至
    96年11月15日始提起本件訴訟，有附帶民事訴訟起訴狀可憑
    ，顯已逾2 年之時效期間。甲○○抗辯被上訴人之侵權行為
    請求權已罹於時效消滅，拒絕賠償，即有理由。
  (三)丁○○○、丙○○部分：
  1.被上訴人主張其係於屏東地院審理甲○○毀損案，於95年5
    月18日準備程序時，甲○○表示拆除費用由丁○○○所支付
    ，嗣經被上訴人閱卷後始知悉丁○○○有共同毀損，並隨即
    於96年1 月30日具狀向檢察官追加丁○○○為被告，檢察官
    受理後，傳訊丙○○作證，經訊問丙○○後，認定丙○○亦
    為共犯，遂自動偵辦，並於96年10月間對丁○○○及丙○○
    提起公訴，被上訴人於收受起訴書始知悉丙○○亦為共同侵
    權行為等情，業據其提出屏東地院95年度訴字第305 號案件
    95年5 月18日準備程序筆錄、96年1 月30日刑事聲請狀、屏
    東地檢署96年度偵字1032、6331號起訴書為證（本院卷第46
    至53頁），堪認屬實。至被上訴人雖於拆除系爭房屋時有出
    面阻止之情，惟尚不得遽認其知悉丁○○○有支付工資而參
    與共同毀損，亦無從據以推斷其知悉丙○○有繼續毀損情事
    ，準此，被上訴人主張其於95、96年間始知悉丁○○○及丙
    ○○為共同侵權行為一節，應屬可採。
  2.上訴人雖抗辯被上訴人於92年12月4 日報案即表示甲○○與
    丁○○○僱請丙○○毀損系爭房屋，則被上訴人於當時已知
    侵權行為云云。惟依被上訴人案件報案證明書所載：「於民
    國九十二年十月二十一日上午十時三十分於枋寮鄉○○村○
    ○○路六十七號，乙○○所有之地上物遭到前地主甲○○故
    意破壞」等語，是被上訴人僅就甲○○部分報案，並無對丁
    ○○○、丙○○報案，益見被上訴人於報案當時尚不知丁○
    ○○、丙○○有共同毀損情事，上訴人上開抗辯核無足取。
  3.上訴人又抗辯被上訴人於94、95年即應知悉丁○○○、丙○
    ○毀損之事實，並提出屏東地檢署94年度偵字第4718號不起
    訴處分書、屏東地院95年度訴字第123 號民事判決為據云云
    （本院卷第71至76頁）。惟屏東地檢署94年度偵字第4718號
    不起訴處分書雖載有：「乙○○答覆要丁○○○自行負責處
    理，丁○○○認為有小朋友在該處讀書，易生危險，且該建
    物未點交，要伊出面處理，伊就先請四、五位工人花十幾天
    將吹落的鐵皮一一拆下，這些事乙○○都知情」等語，然此
    段內容為甲○○之辯詞，並未敘及丁○○○或丙○○參與毀
    損之事實，被上訴人自無從於此得知丁○○○、丙○○有共
    同侵權行為。另屏東地院95年度訴字第123 號判決，則為被
    上訴人於95年間對甲○○、蔡秋琴起訴返還已繳之買賣價金
    ，迄至被上訴人於96年間提起本件訴訟，並未逾2 年時效期
    間，是上訴人上開所辯亦不足取。
  (四)準此，被上訴人對甲○○之請求權應已罹於時效，而對丁○
    ○○及丙○○部分，被上訴人係於95年5 月18日以後始知悉
    鍾蔡秋英參與共同毀損，於96年10月以後接獲檢察官對丙○
    ○之起訴書後始知悉丙○○亦為共同毀損行為，則被上訴人
    於96年11月14日對丁○○○及丙○○提起本件損害賠償訴訟
    ，並未逾2 年之時效。
七、上訴人應賠償之金額若干？
  (一)按數人共同不法侵害他人之權利者，連帶負損害賠償責任，
    民法第185 條第1 項定有明文。本件上訴人確有共同毀損被
    上訴人所有系爭房屋，應係故意加損害於他人之物，而成立
    侵權行為，上訴人間已構成共同侵權行為，依上開規定，自
    應對被上訴人負有連帶損害賠償責任，應可認定。
  (二)次按連帶債務人中之一人消滅時效已完成者，除該債務人應
    分擔之部分外，他債務人仍不免其責任，此為民法第276 條
    所明定。查系爭房屋拍定價格為152 萬元，此有民事執行卷
    可按，而被上訴人主張系爭房屋因上訴人拆除所受之損害為
    152 萬元，上訴人對此未為爭執，堪予採取。又被上訴人對
    甲○○之請求權已罹於時效，業如前述，揆諸上開法條規定
    ，除甲○○應分擔之部分外，丁○○○及丙○○仍不免其責
    任。再者，上訴人間所負連帶債務，依民法第280 條之規定
    ，應平均分擔，則甲○○自應分擔506,666 元（1,520,000
    ÷3 ＝506,666） ，經扣除其應分擔部分後，丁○○○及丙
    ○○應連帶賠償被上訴人之金額為1,013,334 元（1,520,00
    0 －506,666 ＝1,013,334） 。從而，被上訴人請求丁○○
    ○及丙○○連帶賠償1,013,334 元本息範圍，於法有據，應
    予准許，超過此部分之請求，則屬無據，尚難准許。
八、綜上所述，被上訴人本於侵權行為之法律關係，請求丁○○
    ○、丙○○連帶給付1,013,334 元，及自起訴狀繕本送達翌
    日即96年11月21日起至清償日止，按年息5%計算之法定遲延
    利息，為有理由，應予准許，逾此所為請求，為無理由，應
    予駁回。又被上訴人勝訴部分，其於原審陳明願供擔保，聲
    請宣告假執行，經核並無不合，應酌定相當擔保金額准許之
    ；至其敗訴部分，其假執行之聲請失所附麗，應併予駁回。
    原審就超過上開應准許部分，為上訴人敗訴之判決，並為假
    執行之宣告，自有未合，上訴意旨就此部分指摘原判決不當
    ，求予廢棄改判，為有理由。至於上開應准許部分，原審判
    命上訴人給付，並依被上訴人之聲請為假執行之宣告，核無
    違誤，上訴意旨，就此部分，仍執陳詞，指摘原判決不當，
    求予廢棄，為無理由，應駁回其上訴。本件事證已臻明確，
    兩造其餘主張、陳述及立證方法，經核於判決不生影響，爰
    不逐一論列，附此敘明。
據上論結，本件上訴為一部有理由，一部無理由，依民事訴訟法
第450 條、第449 條第1 項、第79條、第85條第2 項，判決如主
文。
中    華    民    國    98    年    8     月    26    日
                            民事第五庭
                                審判長法官  蔡明宛
                                法      官  曾錦昌
                                法      官  魏式璧
以上正本證明與原本無異。
上訴人不得上訴。
被上訴人如對本判決上訴，須於判決送達後20日內向本院提出上
訴狀，其未表明上訴理由者，應於上訴後20日內向本院提出上訴
理由書（均須按他造當事人之人數附繕本）。上訴時應提出委任
律師或具有律師資格之人之委任狀，並依附註條文規定辦理。
中    華    民    國    98    年    8     月    26    日
                                書  記  官  林明威
附註：
民事訴訟法第466條之1：對於第二審判決上訴，上訴人應委任律
師為訴訟代理人，但上訴人或其法定代理人具有律師資格者，不
在此限。
上訴人之配偶、三親等內之血親、二親等內之姻親，或上訴人為
法人、中央或地方機關時，其所屬專任人員具有律師資格並經法
院認適當者，亦得為第三審訴訟代理人。第1 項但書及第2 項情
形，應於提起上訴或委任時釋明之。


司法院資訊處製作；財團法人民間司法改革基金會備份。
